【裁判字號】    97,訴,571
【裁判日期】    970930
【裁判案由】    確認債權不存在
【裁判全文】
臺灣板橋地方法院民事判決               97年度訴字第571號
原      告  丙○○
訴訟代理人  黃勝和律師
            丁○○
被      告  乙○○
上列當事人間請求確認債權不存在事件，經本院於民國97年9 月
16日言詞辯論終結，判決如下：
    主      文
確認被告就原告簽發如附表一編號一、二所示本票超過「新臺幣
壹拾壹萬玖仟陸佰肆拾貳元，及其中新臺幣壹萬玖仟陸佰肆拾貳
元自民國九十五年九月五日起至清償日止按週年利率百分之六計
算之利息」部分之本票債權不存在。
原告其餘之訴駁回。
訴訟費用由被告負擔百分之二十，餘由原告負擔。
    事實及理由
一、按確認法律關係之訴，非原告有即受確認判決之法律上利益
    者，不得提起之，民事訴訟法第247 條第1 項前段定有明文
    。至於所謂即受確認判決之法律上利益，係指法律關係之存
    否不明確，原告主觀上認其在法律上之地位有不安之狀態存
    在，且此種不安之狀態，能以確認判決將之除去者而言，最
    高法院52年臺上字第1240號判例可資參照。故反面言之，若
    原告有上開即受確認判決之法律上利益者，自可提起確認之
    訴。本件原告主張其簽發如附表一編號一、二所示本票（下
    合稱系爭本票），惟已全部清償，然被告竟持系爭本票向本
    院聲請准予強制執行在案，被告復抗辯系爭本票債務並未全
    部清償，則系爭本票是否全部清償即因兩造間有所爭執而有
    不明確之情形，且此種不明確之情事，業已造成原告於法律
    上應否負擔系爭本票票據債務之不安定狀態存在，若能以確
    認判決確認之，原告之不安定狀態自可因而除去，故依首開
    法條規定與判例意旨，原告應有受確認判決之法律上利益，
    自得提起本件確認之訴，合先敘明。
二、原告主張：緣原告與訴外人即原告之妻張秋琴於民國87年間
    向被告借款新臺幣（下同）700,000 元，期間曾陸續還款，
    直至89年間兩造結算上開借款債務，認原告尚積欠被告本金
    599,360 元及相關利息債務，是被告要求原告簽發如附表一
    編號二所示面額599,360 元之本票以為清償上開尚未清償之
    本金，另簽發如附表一編號一所示面額100,000 元之本票以
    為清償先前相關利息債務用，故自89年10月起，原告即依約
    每月還款，至95年4 月間止，共計還款732,000 元（詳細還
    款之日期、金額見附表四所示），已超過系爭本票之面額總
    和，足見原告已就系爭本票債務全部清償完畢，詎被告仍不
    斷要求原告再還款，並向本院聲請對原告為強制執行，經本
    院95年度執字第22181 號執行事件（下稱相關執行事件）就
    本件原告對訴外人即原告服務之中美公寓大廈管理維護股份
    有限公司（下稱中美公司）勞務報酬1/3 核發扣押命令，並
    向臺灣板橋地方法院檢察署（下稱板橋地檢署）對原告提出
    毀損債權之告訴，經板橋地檢署96年度偵字第27061 號案件
    （下稱相關偵案）受理，板橋地檢署檢察官以本件原告罪嫌
    不足為由為不起訴處分在案，且於相關偵案詢問中，本件被
    告已自承原告曾匯款清償債務，是兩造間就系爭本票之債務
    已不存在。為此提起本件訴訟，並聲明：確認兩造間就系爭
    本票債權不存在。
三、被告則以：原告於89年間向被告借款699,360 元，並簽發系
    爭本票作為擔保，經屆期提示均未獲付款；原告固曾分別於
    如附表二所示還款日期，為如附表二所示之還款金額，合計
    還款732,255 元（含相關執行事件強制執行所得之6,055 元
    ）；惟系爭本票依票據法規定以週年利率6%計算法定遲延利
    息，加上被告於相關執行事件繳納之執行費用2,552 元，迄
    至97年7 月8 日止，原告就系爭本票債務尚未清償之金額為
    145, 541元（詳如附表三計算所示），是原告就系爭本票債
    務並未完全清償，系爭本票債務尚未消滅。並聲明：原告之
    訴駁回。
四、原告主張之上開情事，業據其提出相關偵案不起訴處分書、
    匯款回條、存入憑條等件為證，被告固不否認原告曾清償73
    2,255 元，惟否認原告主張之上開情事，並以：原告係向被
    告借款699,360 元，始簽發系爭本票，是系爭本票全係擔保
    借款債務，並非如原告主張其中如附表一編號一所示之本票
    係利息債務；且系爭本票依票據法規定以週年利率6%計算法
    定遲延利息，本利和早就已超過原告清償之金額，是系爭本
    票債務並未消滅等語為辯。是如附表一編號一所示本票之原
    因究係借款本金或所生利息，又系爭本票是否如原告主張全
    部清償完畢，如未清償完畢時則應為如何之抵充，厥為本件
    重要之爭執，合先敘明。
五、按當事人主張有利於己之事實者，就其事實有舉證之責任。
    民事訴訟法第277 條前段定有明文。是依「民事訴訟如係由
    原告主張權利者，應先由原告負舉證之責，若原告先不能舉
    證，以證實自己主張之事實為真實，則被告就其抗辯事實即
    令不能舉證，或其所舉證據尚有疵累，亦應駁回原告之請求
    。」，「請求履行債務之訴，除被告自認原告所主張債權發
    生原因之事實外，應先由原告就其主張此項事實，負舉證之
    責任，必須證明其為真實後，被告於其抗辯事實，始應負證
    明之責任，此為舉證責任分擔之原則。」（最高法院17年上
    字第917 號、43年臺上第377 號判例意旨參照）。次按「稱
    消費借貸者，謂當事人一方移轉金錢或其他代替物之所有權
    於他方，而約定他方以種類、品質、數量相同之物返還之契
    約。」，民法第474 條第1 項亦規定甚明，是依上開規定，
    消費借貸契約於性質上係屬要物契約，除須交付金錢或其他
    代替物並移轉所有權於他方，尚須當事人間具有借貸意思表
    示之合致，始能成立，是若未證明曾為金錢之交付，更無從
    證明借貸意思表示互相一致，自不能認有金錢借貸關係之存
    在。原告主張其與其妻張秋琴於87年間向原告借款700,000
    元，經兩造於89年間結算後，認原告與張秋琴就上開借款尚
    未清償之本金為599,360 元，並以100,000 元作為先前尚未
    清償相關利息之總和，因而簽發系爭本票等語，惟為被告所
    否認，並以：因原告向其借款699,360 元，故簽發系爭本票
    擔保付款等情為辯。揆諸首揭說明，被告自應就其借款超過
    599,360 元部分負舉證之責。經查：
（一）按「被上訴人係基於消費者借貸關係而請求，支票非可當
      然代替借據，自應就上訴人有借款之事實負舉證責任。」
      ，「票據為無因證券，票據行為不要因行為，即不以給付
      之原因為成立要素，自不得因被上訴人曾在上訴人簽發之
      支票上背書或領款，而推斷被上訴人有向上訴人借用同額
      款項之事實。」（最高法院58年度臺上字第2392號、70年
      度臺上字第560 號判決意旨參照）。被告雖提出原告簽發
      之系爭本票等件為證（見本院卷第42頁），惟因本票為無
      因證券，票據行為不要因行為，即不以給付之原因為成立
      要素，揆諸上開說明，自無從以原告簽發系爭本票之情事
      ，即認原告曾向被告借款，是被告此部分之主張，並無可
      採。
（二）訊據證人甲○○固於本院97年5 月13日期日中證稱其與兩
      造係同事，其曾於89年6 月7 日下午3 時許在華新麗華電
      線電纜公司位於臺北縣新莊市○○路之工廠守衛室，看見
      被告拿現金100,000 元予原告，亦曾看到原告當場簽發並
      由原告之妻張秋琴背書之如附表一編號一所示之本票予被
      告等語（見本院卷第55至57頁），惟依證人甲○○所證稱
      之情事，距其所為證言之時已近8 年之久，其就相隔如此
      久遠之情事，仍能就各個細節記憶如此清楚，容與常理有
      違；且縱以其證稱確曾見被告交付原告100,000 元之情事
      為可採，惟以兩造間之債權往來並非僅有單筆，是原告所
      交付之100,000 元是否係被告主張如附表一編號一所示本
      票表彰之借款，亦有可疑，是證人甲○○之證詞，亦無法
      為被告有利之證明。
    綜上，被告並未就其借款超過599,360 元部分負舉證之責。
    是原告主張簽發如附附表一編號一所示本票係作為原告與張
    秋琴87年間借款尚未清償之本金為599,360 元，並以100,00
    0 元作為先前尚未清償相關利息之總和，為可採信。
六、繼按「清償人不為前條之指定者，依左列之規定，定其應抵
    充之債務：一、債務已屆清償期者，儘先抵充。二、債務均
    已屆清償期或均未屆清償期者，以債務之擔保最少者，儘先
    抵充；擔保相等者，以債務人因清償而獲益最多者，儘先抵
    充；獲益相等者，以先到期之債務，儘先抵充。三、獲益及
    清償期均相等者，各按比例，抵充其一部。」，民法第322
    條亦規定甚明。續按「利率未經載明時，定為年利六釐。」
    ，「利息不得滾入原本再生利息。但當事人以書面約定，利
    息遲付逾一年後，經催告而不償還時，債權人得將遲付之利
    息滾入原本者，依其約定。」，「前項規定，如商業上另有
    習慣者，不適用之。」，票據法第28條第2 項、民法第207
    條第1 項、第2 項定有明文。原告雖另主張其自89年起迄今
    陸續償還合計732,000 元，已逾系爭本票面額之總和，因而
    主張系爭本票債務業已全部清償等情，惟為被告所否認，並
    以：原告既未在系爭本票之票期清償債務，是系爭本票之本
    利和已逾原告上開清償金額，系爭本票尚未消滅等情為辯。
    經查：
（一）原告所為之上開抗辯，非但與票據法第28條第2 項之規定
      有違，且如依其主張，原告在明知僅需給付699,360 元之
      情況下，為何仍給付被告總額達73萬餘元？亦有可疑；至
      於相關偵案不起訴處分書理由欄第三項固係記載「．．．
      況告訴人（即本件被告）於本署偵查中自承被告丙○○（
      即本件原告）有匯款清償債務．．．」等字句（見本院卷
      第6 頁第23至24行），此之所謂清償既係完全或部分清償
      ，尚有未明，自不得僅以上開記載而認原告已全部清償系
      爭本票債務。是由上開情事以觀，足認原告主觀上亦明知
      票據法第28條第2 項有關票據法定遲延利息之規定，是原
      告提出如附表四所示之還款明細表，作為其已清償全部系
      爭本票債務等情，於法有違，自無可採。
（二）次以，原告固簽發系爭本票，惟如附表一編號二所示本票
      係清償先前借款之本金，如附表一編號一所示本票則係清
      償先前借款之相關利息等情，均如前所述，則如附表一編
      號一所示本票既係表彰利息債務，且兩造並未為何書面約
      定、抑或有何商業上習慣可將利息滾入原本再予計息，依
      民法第207 條第1 、2 項之規定，如附表一編號一所示本
      票自無從再計算利息，是被告主張應依如附表三之方式計
      算利息等情，亦無可採。另原告主張如附表一編號一所示
      本票既係利息，則如附表一編號二所示本票亦不得計算利
      息等情，惟如附表一編號一所示本票所表彰之利息債務，
      係兩造於89年「會算前」87年借款債務之相關利息，自不
      影響如附表一編號二所示本票於兩造89年「會算後」法定
      遲延利息之計算，是原告此部分之主張，亦無可採。
（三）再者，原告於如附表二所示還款日期而為之還款金額，並
      未依民法第321 條之規定指定應抵充之債務，是本件自應
      依民法第322 條之規定為債務之抵充。如附表一編號一所
      示本票不得計算法定遲延利息，有如前述，是被告主張應
      依如附表三所示方式進行抵充，係將附表一編號一所示本
      票另行加計法定遲延利息，於計算本利和時於法有違，自
      無可採。而被告另以「未加計如附表一編號二所示本票之
      法定遲延利息」為條件下，依與如附表三相同之抵充方式
      ，另行提出附表二所示之抵充方式，經核，如附表一編號
      一所示本票之到期日（清償日）固在如附表一編號二所示
      本票之前，惟被告提出如附表二所示之抵充方式，係將原
      告各次清償之金額先抵充如附表一編號二所示本票之利息
      債務，如有剩餘，再抵充如附表一編號二所示本票之部分
      本金債務，而此種抵充方式對原告有利（因如附表一編號
      一所示本票不得計算利息，何時抵充均不另生利息），是
      被告主張依如附表二所示之抵充方式，於如附表二「自89
      年10月5 日起至95年9 月4 日止」所示為有理由，是依此
      抵方式，原告尚積欠被告系爭本票債務為「119,642 元，
      及其中19,642元（因上開抵充方式，係依序就如附表一編
      號二所示本票之利息、本金之方式進行抵充，各次清償均
      未抵充及於如附表一編號一所示本票債務，是計算利息之
      本金應由119,642 元扣除如附表一編號一所示本票面額10
      0,000 元，始為允適）自95年9 月5 日起至清償日止按週
      年利率6%計算之利息」。至於被告另於附表二記載97年7
      月8 日將被告於95年9 月4 日後積欠之本金全部（即119,
      642 元）計算法定遲延利息後計算本利和，已與前揭說明
      有間；被告復將相關執行事件之執行費用2,552 元、證人
      旅費500 元列在附表二所示原告積欠金額，惟此並未在被
      告提起本件確認之訴範圍之內，自不可採。
七、綜上所述，原告主張系爭本票債務業已全部清償，容與事實
    及證據未合，尚無可採，惟依民法抵充之相關規定進行抵充
    後，仍應評價為清償部分系爭本票債務。從而，原告提起本
    件訴訟，請求確認被告就原告簽發系爭本票超過「119,642
    元，及其中19,642元自95年9 月5 日起至清償日止按週年利
    率6%計算之利息」部分之本票債權不存在，為有理由，應予
    准許；逾此部分之請求則乏依據，自應予以駁回。
八、本件事證已臻明確，兩造其餘攻擊防禦方法及舉證，經本院
    審酌後，或與本件之爭執無涉，或對本件判決結果不生影響
    ，爰不一一論述，併此敘明。
九、訴訟費用負擔之依據：民事訴訟法第79條。
中    華    民    國    97    年    9     月    30    日
                  民事第二庭法  官  鍾啟煌
以上正本係照原本作成。
如對本判決上訴，須於判決送達後20日內，向本院提出上訴狀，
上訴臺灣高等法院（應按他造人數提出繕本）。
中    華    民    國    97    年    9     月    30    日
                            書記官  張國仁
┌───────────────────────────────────────────┐
│附表一                                                                                │
├──┬────┬──────┬──────┬─────────┬────────┬──┤
│編號│發票人  │發票日      │到期日      │票面金額（新臺幣）│本票號碼        │備考│
├──┼────┼──────┼──────┼─────────┼────────┼──┤
│一  │丙○○  │89年6 月7 日│89年7 月7 日│100,000 元        │082161          │    │
├──┼────┼──────┼──────┼─────────┼────────┼──┤
│二  │丙○○  │89年7 月7 日│89年8 月10日│599,360 元        │082160          │    │
└──┴────┴──────┴──────┴─────────┴────────┴──┘


司法院資訊處製作；財團法人民間司法改革基金會備份。
